【裁判字號】    91,交上更(一),30
【裁判日期】    920108
【裁判案由】    遺棄
【裁判全文】
臺灣高等法院刑事判決                  九十一年度交上更(一)字第三○號
    上  訴  人
    即  被  告  己○○  男  三.
    選任辯護人  蔡鎮隆律師
右上訴人，因遺棄案件，不服台灣板橋地方法院，八十七年度交訴字第一九四號，中
華民國八十八年七月二十八日第一審判決（起訴案號：台灣板橋地方法院檢察署八十
七年度偵字第一○二五七號、二二四六三號）提起上訴，經判決後，由最高法院第一
次發回更審，本院判決如左：
    主      文
原判決關於遺棄部分撤銷。
己○○對於無自救力之人，依法令應扶助、保護，而不為其生存所必要之扶助、保護
，處有期徒刑拾月。
    事      實
一、己○○於民國八十七年二月十七日下午八時許，駕駛ＧＭ─二八二二號自小客貨
    車，在國道三號公路行駛，於行經南向二六公里一一○公尺附近，尾隨辛○○所
    駕駛之ＬＩ─七二六二號自小貨車在內側車道行駛，當時天候為傾盆大雨，內側
    車道上置有一故障車標誌，再前約六○公尺處有戊○○所有而故障略呈橫斜方式
停置之ＥＵ─○七二○號自小客車，原應注意並能注意遵守規定減速慢行、注意
    車前狀況及兩車併行之間隔，隨時採取必要之安全措施，尤其在高速公路上行駛
    ，不得驟然變換車道，如欲超越前車或變換車道，應先顯示方向燈告知前後車輛
    ，保持安全距離及間隔，竟疏未注意，既未減速慢行，且驟然變換至中線車道，
    而未保持安全距離及注意車前狀況、隨時採取必要之安全措施，致於上開一七○
    公尺附近，與稍後亦因閃躲陳車而變換至中線車道行駛、速度較詹車慢之鄧車發
    生擦撞，鄧車左側後方因遭詹車前保險桿右燈處追撞，再加上本身之動力，旋衝
    向上開停置內側車道之陳車，造成車禍，鄧車車頭左邊撞上陳車右前輪，再彈向
    右方之中線車道上，辛○○因此受有腹部鈍挫傷併脾臟裂傷、右足踝骨折與脫臼
    、左脛骨骨折及左膝十字帶斷裂、左髖骨脫臼與骨折等傷害（己○○過失傷害
    部分已經判罪確定）。詹車亦因上開擦撞致其車前保險桿連同前車牌落掉於鄧車
    停止處左前方之內側車道上。詎己○○明知肇事，鄧車受損嚴重，辛○○亦必傷
    害，陷於無自救能力，依法應即採取救護或其他必要措施等扶助義務，並向警察
    機關報案，不得逃逸，乃竟不為必要之扶助、保護，而驅車逃離現場。嗣經在場
    之戊○○報警，並將辛○○送醫急救，員警則依遺留在現場之上開ＧＭ─二八二
    二號車牌循線查獲己○○。
二、案經臺灣板橋地方法院檢察署檢察官自動檢舉偵查起訴。
    理      由
一、訊據上訴人即被告己○○坦承確於右揭時、地駕駛ＧＭ─二八二二號自小客貨車
    行經肇事地點，並為閃避內側車道因故障停置於前之ＥＵ－○七二○號自小客車
    ，自內側車道變換至中線車道，而與行駛於中線車道之他車發生擦撞，致其車前
    保險桿及車牌掉落於現場，惟矢口否認有何犯行，辯稱：伊係被另輛不詳車號之
    中型貨車擦撞其車右前方，而加速追趕該貨車，並未與告訴人辛○○之車相擦撞
    ，依事故現場圖及事故車輛之擦撞痕跡，更足證明本件車禍與伊無涉，告訴人於
    車禍後，傷重昏迷無法動彈，成為無自救能力人，雖為事實，然無直接證據證明
    係因與伊車擦撞所致，自不應令伊負刑法第二百九十四條第一項之違背法令契約
    義務遺棄罪責云云。惟查：
    (一)車禍發生時，相關之汽車僅有三輛，而非四輛：
      1.車禍發生之現場唯一目擊證人戊○○在偵查中已明確供證：「（問：你車子
        停現場多久？）約十分鐘，我人都在，我沒有看到有二次的車禍。」（偵卷
        三九頁反面）
      2.戊○○在本院調查中更進一步證稱：「（問：肇事時，你肯定只有三部車？
        ）是的，在這段時間並沒有其餘的車禍。」（本院更(一)卷九十一牛八月九日
        筆錄）雖最後曾說：「現場四部或三部車，我無法確定，時日隔太久了。」
        （本院更(一)卷九十一年十一月二十三日筆錄）仍應以現場只有相關之三輛車
        ，即證人戊○○之故障車、被告及告訴人之車為可採。何況坐於被告車上之
        庚○○亦證稱：當時旁邊沒有發生其他車禍等語（偵卷六二頁反面）。
      3.告訴人在警員訊問時（八十七年二月二十六日）縱稱：「我原行駛內側車道
        ，因見前車一自小客突然變換至中線車道，此時我就見到前方有部自小客車
        故障、停於車道上，便亦隨即變換至中線車道行駛，沒一下子，內側車道一
        部自小客‧‧‧突然從左側直接擦撞我車，我車便失去控制而再去撞上前方
        之故障車‧‧‧」（偵卷一九頁反面），隱約指陳現場計有四輛相關車輛，
        但在本院審理中已到庭指稱：「現場只有三部車，沒有第四部車。」並澄清
        稱「是警員告訴我」，「我也不清楚」（以上均見本院更(一)卷九十一年十二
        月二十五日筆錄，關於警員誘導供述部分，另詳後述）足見被告辯稱伊當時
        係遭另車（非告訴人之車）所擦撞，為追趕該車而離去現場云云，似暗指另
        有第四輛車一節，核無可信，證人庚○○附和被告上開辯詞（偵卷二六、二
        七、六二、六四頁），亦無可採。
    (二)本件車禍之發生，應係被告之車與告訴人之車先發生擦撞：
      1.本件車禍情形，已據警員製有交通事故調查報告表一份在案（偵卷一六頁）
        可參，現場並遺有被告所駕ＧＭ─二八二二號門牌連同前保險桿，為被告所
        坦認不虛，亦有該掉落現場之車牌、保險桿相片在卷（偵卷三四頁）足微。
      2.被告在本院更一審最後陳述時仍坦陳：「我車是因為我車子躲內線故障車，
        轉往中線車道而被擦撞。」（本院更(一)卷九十一年十二月二十五日筆錄）
      3.參以證人戊○○證稱：「被告車頭撞擊告訴人車尾，撞擊點離我車約有二、
        三十公尺，告訴人受擦撞失控才撞上我車。」（偵卷四○頁）「我敢肯定與
        鄧車相撞的車型及車號。是警察聽我說事發過程，有現場撿到車牌及保險桿
        ，然後警察根據車牌找到車主就是詹車，詹車有說我（按指被告）的車損不
      嚴重，警察依據車子的高度與現場查到的情況符合。」（本院更(一)卷九十一
        年八月九日筆錄）復衡以被告供承：「事故發生後，當時我一回住處後，經
        我檢視後，才發現前保險桿不見，而右前車子板有些凹損，於是便在十八日
        前往附近修理廠修理。」「我前號牌連同保險桿均遺失‧‧‧在八十七年二
        月二十日十一時三十五分曾向台北縣警察局新莊分局派出所報案。」（偵卷
        二一頁）既非向住處之轄區警所報案，且嗣後改稱係二天後送修（本院更(一)
        卷九十一年十月十六日筆錄）或隔了二、三天才送修（偵卷四○頁）云云，
        送修地點並係在遠方之板橋市（見估價單，偵卷三三頁）已見其疑，再參以
        承辦警員甲○○證稱：八十七年二月十七日晚上十時許，我打電話到己○○
        家，一位中年男子接的，稱是詹的父親，後來講完車禍事故，接電話的人即
        說沒有己○○這個人。到了二月二十日，被告才自行打電話與我約二十二日
        作筆錄等語（偵卷五七頁反面、五八頁正面），益見被告及其家人故作玄虛
        、逃避、心虛之情，處處可見，足認本件車禍確係被告之車與告訴人之車相
        撞，而非被告之車與另他人之車相撞，亦非告訴人之車與另他人之車相撞。
    (三)被告之車擦撞處為前保險桿右燈附近（包括右前葉子板），而告訴人之車擦撞
      處係在左側後方（輪胎，非車尾）：
      1.被告之車因受擦撞，致前保障桿連同前車牌掉落在車禍現場，掉落處在證人
        戊○○之故障車之前不遠處，已經證人戊○○供述綦詳，該保險桿上之右車
        燈因此而破損、不見，復有該照片在案（偵卷三四頁）可證，被告且直承其
        車右前車子板（按即葉子板）有些凹損，有如前述，此外別無其他車損情形
        ，則據證人即為被告修車之丁○○供證在卷（本院更(一)卷九十一年十一月十
        五日筆錄），縱該車現已失竊無從由本院予以勘驗，已經被告供述在案（同
        上卷九十一年七月二十六日筆錄），仍可認該毀損之處即係被告之車擦撞點
        。
      2.告訴人之車擦撞點何在一節：
        (1)據本院履勘其置放現場結果，發現該車左右護欄板均已不見，車底之邊緣
          及左右二邊仍均完好，沒有撞擊痕跡，車頭損壞情形則與車禍發生時所攝
          相片相符，有本院九十一年十二月九日勘驗筆錄在案（本院更(一)卷）可憑
          ，並有命保管該車之警員拍攝之目前照片二十八張附卷（外放證物袋）可
          稽，足見就該車損情形以觀，僅足認告訴人之車先與被告之車擦撞後，衝
          撞證人戊○○之故障車而已，尚不能直接認定被告之車係撞向告訴人之車
          何部位。
        (2)告訴人在偵查中已指訴係被告之車「突然從左側直接擦撞我車」（偵卷一
          九頁反面），在本院更(一)審更明確指稱：「是我車的左邊被擦撞的」「我
          的左後方被撞到」（本院更(一)卷九十一年十二月二十五日筆錄），證人陳
          弘昇亦指證被告之車有撞到告訴人之車身（原審卷二七頁反面）。
        (3)就被告之車與被害人之車或其相同車型汽車之高度勘驗結果，被告之前保
          險桿高度固不足以造成告訴人車右側刮痕，有該高度比對照片（本院上訴
          卷三○、三一頁，更(一)卷九十一年八月二十一日勘驗筆錄）可參，但就本
          件車禍情形以言（詳見後述），應認被告之車係以前保險桿右燈附近撞向
          告訴人左後方車身，以致告訴人之車加上本身之動力，衝向左前方而與證
          人戊○○之故障車相撞。否則，如係車尾被撞，應往前直衝，不致與陳車
          相撞；如係車右被撞，被告之車不可能係在前保險桿右燈處。至於告訴人
  之車因車尾、車身（按非指車頭）都無毀損情形，已經告訴人供述在案（
          本院更(一)卷九十一年八月九日筆錄），並有其車照片可稽，自應認其車之
          被撞點係在左側後方之輪胎處，此亦恰與車之動力、方向、軟硬度（不致
          留下擦撞痕）相鍥合。證人戊○○雖一度指稱：被告車頭撞擊告訴人車尾
          云云（偵卷四○頁）無非描述不夠精確而已，併此敘明。
      (四)本件車禍發生之時，係告訴人之車在前，被告之車在後而追撞：
        1.告訴人及證人戊○○就本件擦撞之汽車，究竟何車在前，何車在後？先後
          有不同之說詞，告訴人在偵查中固稱：「‧‧‧當時有三車道，當時他（
          按指被告）駕車在內車道，我在中車道，他車在我車前方，原同一車道，
          因他車前有一故障車，被告原係打方向燈要右行至中車道致撞擊我車，我
          因方向盤失靈才又撞到故障車。」（偵卷十二頁），但在本院指稱：「警
          員告訴我，是我車在後面。事實上，我只記得我見到故障車後，我就往右
          側開，這時我沒有撞到車，而是後面的車撞到我車。」「撞我的車子在我
          後面」（本院更(一)卷九十一年十二月二十五日筆錄）供稱係受警員誤導而
          供述成伊車在後，被告之車在前；證人戊○○在本院調查中供稱：「（問
          ：哪部車在前，哪部車在後？）我不確定。」（本院更(一)卷九十一年八月
          九日筆錄）嗣經本院命其以模具模擬並為回憶後供稱：「我車在前面，鄧
          車在我後面，另一部車在鄧車後面（詹車），該車車速比鄧車還快，轉到
          右車道，後來鄧車見到我車後，感覺好像嚇一跳，（亦）轉至右車道‧‧
          ‧」（本院更(一)卷九甘年十一月二十二日筆錄），衡以該證人在偵查中供
          稱：「（問：你今日所述與事故發生當日所述之車輛相關位置，經警方查
          驗結果，為何有差異？）因為當時現場下大雨，視線不是非常清楚，且整
          個事故發生過程極為短暫，因此當時所作之陳述有所差異。」（偵卷一八
          頁）復經本院質以：「（問：對你在偵卷十七頁反面是詹車被鄧車所撞、
          二三頁反面是詹車撞鄧車，所言不同，有何意見？) 第一次筆錄比較正確
          ，但因為後來警察拍照後，說擦撞痕跡應該是詹車撞鄧車，所以我才會說
          是詹車撞鄧車。鄧車原本與我車同在我車道。」「（第一次警訊）回來後
          過三天，警察叫我到交通隊告訴我說先前第一次所說的警訊筆錄是不正確
          的，是否有看錯了。因為我不太確定哪部車是哪部車，所以警察怎麼說，
          我就說是對的。」「我只知道鄧車見到我後，我覺得他很緊張就變換車道
          到中線，這時鄧車與詹車幾乎是平行的」（本院更(一)卷九十一年八月九日
          筆錄）；而其第一次警訊時係供稱：「我車子當時行經國道三號公路二六
          公里一七○公尺處（內線車道）時，因我車子突然故障‧‧‧且停於內線
          車道上，當時現場附近又下了一場大雨，我即打開故障警示燈，並下車至
          車子後方約六○公尺處擺設故障標誌，同時我又站在該故障標誌旁，揮動
          雙手警告後方來車，等待救助，約過了三分鐘後，我看見後方（同內線車
          道）有一部貨車ＬＩ─七二六二駛近我車，他可能發現我所擺設之警告標
          誌或我車子時，突然變換車道至中線，此時該貨車卻擦撞到當時行駛在中
          線車道上之自小客車（該自小客遭擦撞後並未停車即離去，現場留有類似
          該自小客之保險桿及ＧＭ─二八二二號牌）‧‧‧」（偵卷二三頁反面）
          ，再就車速以言，證人戊○○指證被告車速比告訴人之車為快，有如前述
          ，復就被告前保險桿掉落位置言，更遠在告訴人車前，而警員丙○○證稱
          現場無煞車痕（更(一)卷同上筆錄），相互參證以觀，可認三輛車之相關位
          置應係證人戊○○之故障車在最前方，後來是告訴人之車，最後是被告之
          車，三車均在內車道，惟被告最早發現故障車或欲超車（車速部分詳後述
          ）而先轉至中線車道，告訴人則稍後亦發現故障車標誌而閃躲轉至中線車
          道，車禍發生時，告訴人之車與被告之車均已在中線車道行駛，被告之車
          仍在告訴人車後，而於接近要超車之際（平行前）發生追撞。該證人陳弘
          昇所稱告訴人之車在後而撞及在前之被告之車，係因事起倉促、陳述不清
          ，又受警員等他人誤導所致（被告之父電話誤導部分，另詳後述）。
      (五)被告在大雨中行車未減速慢行，作隨時停車之準備，又未注意車前狀況及保
        持安全距離與間隔：
        1.本件車禍發生之時，天候為傾盆大雨，為被告（本院更(一)卷九十一年七月
          二十六日筆錄）、告訴人（同上卷九十一年十二月二十五日筆錄）、證人
          戊○○（偵卷一七、一八頁、本院更(一)卷九十一年八月九日筆錄）一致供
          明，並有中央氣象局氣候資料一份在案（本院上訴卷二九頁）可徵，依道
          路交通安全規則第九十三條第一項第四款規定，原應減速慢行，作隨時停
          車之準備，被告仍以時速高於八十公里之速率行駛，自有未依規定減速慢
          行、作隨時停車準備之情形。
        2.上開交通規定第九十四條第一項規定：「汽車在同一車道行駛時，除擬超
          越前車外，後車與前車之間應保持隨時可以煞停之距離。」第四項規定：
          「汽車行駛時，駕駛人應注意車前狀況及兩車併行之間隔，並隨時採取必
          要之安全措施。」且按汽車在行駛途中，不得驟然或任意變換車道，如欲
          超越前車或變換車道時，應先顯示方向燈告知前後車輛，並保持安全距離
          及間隔，方得超越或變換車道，高速公路交通管制規則第十一條亦定有明
          文。本件被告乃領有駕駛執照之汽車駕駛人，自應注意上述交通管制規則
          ，且依當時之狀況，實無不能注意之情事。
        3.臺北市車輛行車事故鑑定委員會亦認被告有變換車道，未注意安全距離之
          過失情形，有該會八十八年三月十一日北鑑審字第八八六○○二九四○○
          號函所附鑑定意見書附卷（原審卷四一至四四頁）可參，足徵被告確有過
          失。
      (六)被害人確因本件車禍受傷，有診斷證明書附卷（偵卷四頁）可稽，是被告之
        過失行為與被害人之傷害間，具有相當之因果關係。
      (七)告訴人因本件車禍，而被夾在車內，傷重昏迷，無法動彈，已經告訴人指訴
        在卷（本院更(一)卷九十一年十二月二十五日筆錄），復據證人戊○○（偵卷
        三九頁反面）及承辦警員甲○○（原審卷二八頁）供證在案，可見告訴人因
        車禍而成無自救能力人。
      (八)按刑法第二百九十四條第一項之違背法令契約義務遺棄罪，固以對於無自救
        力之人，依法令或契約應扶助、養育或保護，而有遺棄或不為其生存所必要
        之扶助、養育或保護之故意，作為構成要件，但「汽車駕駛人，駕駛汽車肇
        事致人受傷或死亡，應即採取救護或其他必要措施‧‧‧」為道路交通管理
        處罰條例第六十二條第一項所明定，可見汽車駕駛人，如肇事致人受傷，即
        負有救護受傷人之法定義務。又遺棄罪之成立，非必須置被害人於無人之地
        ，亦非必須使被害人絕無受第三者保護之希望，其有法律上扶養、保護義務
        者，對於無自救力之人，以遺棄之意思，不履行扶養、保護義務時，罪即成
        立（最高法院八十四年度台上字第一二五二號判決參照）。本件被告既為考
        領有駕駛執照之汽車駕駛人，對於上開課汽車駕駛人於行車肇事後，法律上
        應履行之義務，自不得諉為不知。尤其，被告車因撞而前保險桿脫落，可見
        力道非輕，證人戊○○亦證稱：「詹車有稍微停頓看一下，好像認為沒什麼
        關係，就離開了，詹車有見到鄧車撞到我車。」（本院更(一)卷九十一年八月
        九日筆錄）則被告對於駕車肇事致告訴人傷重無法行動而陷於無自救力，自
        為其所預見且明知，乃竟未予扶助、保護，驅車揚長離去，自有不為其生存
        所必要救助之故意，不容狡展。
      (九)至於被告之父私下將其與告訴人及證人戊○○之談話或電話予以錄音，核其
        性質要屬審判外之陳述，是否可賦予證據能力，早有爭議，何況其中充滿被
        告之父之誘導詢問，問答情形亦與本院調查中訊問所得不完全相符，證人戊○○更直稱係為防被告之騷擾而予敷衍等語（偵卷四○頁），自難以該錄音
        內容資為有利於被告之證據。又證人即警員乙○○僅稱警方未有本件車禍現
        場照片（本院更(一)卷九十一年九月二十七日筆錄），而另證人即車商歐石定
        則僅證稱被告之車前保險桿與前葉子板修理費，與一般行情價相較結果，尚
        屬相當等語（同上卷九十一年八月二十一日筆錄），均未觸及本件車禍之核
        心，亦均不足資為有利於被告之證據，均附此說明。
      (十)再者，被告在本院前審辯稱警方違反夜間禁止訊問之規定，伊之警訊筆錄不
        具證據能力一節，衡以被告指陳當日訊問時間是下午六點半問到九點半（本
        院上訴卷七八頁）承辦警員甲○○則不加否認（同上卷七七、七八頁），爰
        認該警訊筆錄不具證據能力，不予採酌，允宜敘明。
      (十一)綜合上述，被告所辯各節，無非畏罪飾卸之詞，核無可採，其犯罪事證已臻
        明確，犯行洵堪認定。
二、核被告於肇事後，對於被害人即告訴人不為其生存所必要之扶助、保護行為，應
    成立刑法第二百九十四條第一項之遺棄罪。被告行為後，刑法增定第一百八十五
    條之四之肇事遺棄罪，經總統公布後自八十八年四月二十三日起生效、施行，因
    該肇事遺棄罪係上開遺棄罪之特別規定，原應優先適用，但比較新、舊法之結果
    ，以舊法即遺棄罪之規定較有利於被告，自應適用該舊法。
三、原審予以論罪科刑，固非無見，但原判決關於此部分(一)未注意及被告之警訊筆錄
    有違反夜間禁止訊問之規定情形，應不具證據能力，乃仍以之採為認定被告犯罪
    之證據方法，核有違誤。(二)未就被告過失情形詳予認定、論述，尚嫌欠周。(三)未
    就被告行為後，刑法增定肇事遺棄罪之特別規定比較新、舊法之適用，亦非妥適
    。被告猶執陳詞，空言否認犯罪，提起上訴，雖不能認為有理由，但原判決關於
    此部分既有可議，尚難維持，應由本院撤銷改判。爰審酌被告雖因一時不慎，於
    大雨滂沱中，高速行駛，發生車禍肇事傷人，惟犯後置被害人不顧，自行離去，
    猶砌詞狡卸，足見其並無悔意，及其過失情節，犯罪所生損害，迄未與被害人達
    成民事和解等一切情狀，量處如主文第二項所示之刑，以示懲儆。
據上論斷，應依刑事訴訟法第三百六十九條第一項前段、第三百六十四條、第二百九
十九條第一項前段，刑法第二條第一項但書、第二百九十四條第一項，判決如主文。
本案經檢察官沈明彥到庭執行職務。
中    華    民    國    九十二    年       一       月        八        日
                          臺灣高等法院刑事第十四庭
                              審判長法  官  陳  祐  輔
                                    法  官  陳  國  文
                                    法  官  洪  昌  宏
右正本證明與原本無異。
如不服本判決應於收受送達後十日內向本院提出上訴書狀，其未敘述上訴之理由者並
得於提起上訴後十日內向本院補提理由書（均須按他造當事人之人數附繕本）。
                                    書記官  廖  月  女
中    華    民    國    九十二    年       一       月        十        日
附錄：本案論罪科刑法條全文
刑法第二百九十四條第一項
對於無自救力之人，依法令或契約應扶助，養育或保護而遺棄之或不為其生存所必要
之扶助、養育或保護者，處六月以上五年以下有期徒刑。
因而致人於死者，處無期徒刑或七年以上有期徒，致重傷者，處三年以上十年以下有
期徒刑。


司法院資訊處製作；財團法人民間司法改革基金會備份。
